【裁判字號】    98,上,148
【裁判日期】    981110
【裁判案由】    損害賠償
【裁判全文】
臺灣高等法院臺南分院民事判決           98年度上字第148號
上  訴  人
即  原  告  丙○○
            乙○○
共      同
訴訟代理人  高進棖  律師
上  訴  人
即  被  告  甲○○
上列當事人間損害賠償事件，兩造對於中華民國98年6月18日臺
灣雲林地方法院第一審判決（98年度訴字第171號）各自提起上
訴，本院於97年10月27日言詞辯論終結，判決如下：
    主  文
原判決命上訴人甲○○應給付上訴人丙○○逾新台幣伍拾萬柒仟
陸佰元、給付上訴人乙○○逾新台幣參拾參萬元，及均自民國97
年7月9日起至清償日止，按週年利率百分之5計算之利息暨該部
分假執行之宣告，並訴訟費用之裁判（確定部分除外）均廢棄。
上廢棄部分，上訴人丙○○、乙○○在第一審之訴及假執行之聲
請均駁回。
上訴人甲○○其餘之上訴駁回。
上訴人丙○○、乙○○上訴駁回。
第一、二審訴訟費用（確定部分除外），由上訴人丙○○負擔十
分之四、乙○○負擔二十分之七，餘由上訴人甲○○負擔。
    事  實
甲、上訴人即原告丙○○、乙○○方面：
一、上訴聲明：1.原判決不利於上訴人丙○○、乙○○部分廢棄
    。2.上訴人甲○○應再給付上訴人丙○○新台幣（下同）84
    萬9000元、上訴人乙○○新台幣77萬5000元，暨均自97年7
    月9日起至清償日止，按年息百分之5計算之利息。3.第一、
    二審訴訟費用均由被上訴人負擔。4.第二項請求，上訴人等
    願以現金或同額之公營銀行發行之無記名可轉讓定期存單供
    擔保，請准宣告假執行。
二、陳述：除與原判決記載相同者，茲引用之外，補稱：
  (一)本件肇事車輛均為機車，因此肇事後之移動性非常快，不論
    是遭撞擊或是駕駛人自身一個反應動作，均可能產生不同之
    結果，因此不能以此即認定有超速，且機車肇事與一般車輛
    不同，涉及駕駛之反應速度或判斷。以本件而言，假若被上
    訴人發現被害人機車到來，卻未減速禮讓，為了閃避而加速
    通過致遭撞擊，此時被上訴人車滑行或摔出之距離即會很長
    ；又假使被上訴人通過路口發現死者未減速，其本能之反應
    應係車頭朝其左前方（即圖示東北方）彎過去，若在遭被害
    人撞擊到其排氣管，正好將騎機車往前推，則被上訴人機車
    之滑行距離即會很長，是被上訴人車停位置並不能推估被害
    人之車速；且觀之被上訴人機車之排氣管受損輕微，可見撞
    擊力道不大，亦可知被害人車速非快或已有減速動作。況本
    件路權應屬被害人，依信賴原則，被害人於事發時相信被上
    訴人應會暫停讓其通過，故以一般速度通過，應無過失責任
    ，縱有過失亦屬輕微。依此，上訴人認被害人並無超速之過
    失，兩造過失比例應為20％、80％。
  (二)按強制汽車責任保險之給付，應從全部損害額扣除，餘額（
    即非保險給付部分）再依過失比例計算，原判決於先以全部
    損害額計算過失比例後，再扣除保險給付。將此部分之保險
    給付亦依過失責任比例負擔，似有未洽。
三、證據：除援用原審提出者外，補提本院98年度交上易字第29
    5號刑事判決書影本乙份。
乙、上訴人即被告甲○○方面：
一、上訴聲明：1.原判決不利上訴人甲○○之部分廢棄。2.前項
    廢棄部分，上訴人丙○○、乙○○在第一審之訴及假執行之
    聲請均駁回。3.第二審訴訟費用由被上訴人負擔。4.如受不
    利之判決，請求准供擔保免為假執行。
二、陳述：除與原判決記載相同者，茲引用之外，補稱：
  (一)法律明文規定汽機車駕駛人，不在未劃分標線道路之中央右
    側部分駕車者為違法，而中央右側部分是2.4公尺，被害人
    距其行駛道路左邊2公尺，距其右邊2.8公尺，已超越中央40
    公分（車輪拖痕起點），原審竟稱「略有偏左之情形」；又
    根據拖痕所示，被害人機車肇事後往東北方向，若如原審所
    稱「意圖閃避」，被害人行駛軌跡應更向左偏，應無原審所
    推論「尚難僅以上開肇事地點即認被害人有靠左逆向行駛之
    事實」，且被害人如係由右向左「意圖閃避」，當不致有死
    亡之事實發生，此因西北角無護欄水泥柱，足證被害人逆向
    行駛。又騎機車戴安全帽屬保護個人法益之規定，安全帽配
    戴之形式與發生頭部傷害（顏面骨折）之比率，有極大差異
    ，機車騎士有權選擇型式，但戴安全帽或戴安全帽不扣或沒
    有扣緊，均屬違反保護個人法益規定，被害人掉落之安全帽
    並無碰撞痕跡，證明安全帽係於其頭部衝撞護欄水泥柱前掉
    落，故被害人顯然並未「戴妥」安全帽；又被害人機車行照
    過期1年2個月10天，且未續保強制汽車責任保險，被害人依
    法不得在道路上行駛。依此，被害人有上開逆向行駛、未戴
    妥安全帽及機車行照過期未換發等過失，應由被害人負擔70
    ％之過失責任。
  (二)原審未斟酌造成痛苦指數之加害程度（上訴人並無故意或重
    大過失），且兩造身分、地位、經濟狀況並不相當（民間和
    解多採強制險加倍為談判基礎），故本件得請求慰撫金數額
    應各以150萬元為適當。至於上訴人丙○○、乙○○選擇放
    棄向障礙物設置者，以及道路主管機關（公有公共設施因設
    置或管理有欠缺）求償，不代表爾等即無損害賠償責任比例
    ，且不應由上訴人甲○○概括承受。
三、證據：除援用原審提出者外，補提安全帽剪報、汽機車各項
    異動登記書各乙份。
    理  由
一、上訴人即原告丙○○、乙○○起訴主張：上訴人甲○○於民
    國（下同）97年3月10日8時20許，騎乘車號MLZ-093號重機
    車，沿雲林縣虎尾鎮○○里○○○○道路由西往東方向行駛
    ，行經興南13西2南4號電桿前，未依規定減速且未能注意車
    前狀況，適被害人劉志騰騎乘車號MLU-767號重機車，經雲
    林縣虎尾鎮○○里縣○○○○路由南往北方向行駛，轉入上開
    交叉路口，致二車於該交叉路口碰撞，被害人因而人車倒地
    傷重不治死亡。上訴人為被害人之父母，爰依民法第184條
    第1項前段、第191條之2、第192條第1項、第2項及第194條
    規定之侵權行為損害賠償之法律關係，求為命上訴人甲○○
    應給付上訴人丙○○254萬6000元（喪葬費29萬6000元、精
    神慰撫金300萬元，並扣除強制險理賠金75萬元）、乙○○
    225萬元（精神慰撫金300萬元，並扣除強制險理賠金75萬元
    ），暨均自起訴狀繕本送達翌日起至清償日止，按年息百分
    之5計算利息之判決。【原審判命上訴人甲○○應給付上訴
    人丙○○78萬7800元、應給付上訴人乙○○62萬5000元本息
    ，並駁回上訴人丙○○、乙○○其餘請求。上訴人甲○○就
    其敗訴部分提起上訴。上訴人丙○○就其敗訴部分其中84萬
    9000元、上訴人乙○○就其敗訴部分其中77萬5000元，提起
    上訴，則上訴人丙○○其餘敗訴90萬9200元（0000000-0000
    00-000000＝909200）、上訴人乙○○其餘敗訴85萬元（000
    0000-000000-000000＝850000）部分，未據上訴，已告確定
    】
二、上訴人即被告甲○○則以：本件事故發生主要原因，在於被
    害人未注意車前狀況、超速逆向行駛於道路左側、未依規定
    戴妥安全帽、行車執照已過期及未投保強制汽車保險等違法
    行為，且事故路口西南角之鐵皮圍籬亦足以妨礙交通，故縱
    認上訴人甲○○應負過失責任，因被害人有上揭過失情事，
    亦應負擔70％過失責任。又上訴人丙○○、乙○○請求之精
    神慰撫金數額，應各以150萬元為適當等語，資為抗辯。
三、經查，本件被害人劉志騰（上訴人丙○○、乙○○之子）於
    97年3月10日上午8時20分許，騎乘車牌號碼MLU-767號重機
    車由南往北行駛，經虎尾鎮○○里○○道路興南13西2南4號
    電線桿處之交叉路口，與上訴人甲○○騎乘車牌號碼MLZ-09
    3號重機車，由新崙往興南里產業道路由西向東方向行駛，
    二車於上開交叉路口發生碰撞，致被害人受有顱骨骨折、顱
    內出血等傷害而死亡，上訴人甲○○則受有頭部外傷及臉部
    多處擦傷、左小腿2x2公分撕裂傷、雙腿及右肩挫傷等傷害
    等情，有戶籍謄本、道路交通事故現場圖（下稱現場圖）、
    道路交通事故調查報告（下稱調查報告）、現場照片、調查
    筆錄、相驗屍體證明書、檢驗報告及診斷證明書附卷可證（
    原審附民卷第4至6頁；臺灣雲林地方法院檢察署97年度相字
    第166號相驗影印卷第4至14頁、19至23頁，下稱「相驗影卷
    」），為兩造所不爭執，自應信為真正。
四、上訴人丙○○、乙○○主張本件事故係因上訴人甲○○過失
    侵權行為，導致被害人死亡，上訴人甲○○應負損害賠償責
    任，則為上訴人甲○○所否認，並以前開情詞置辯。是本件
    應審酌者為：(1)上訴人甲○○就事故之發生是否具有過失？
    (2)上訴人劉松茂、乙○○得請求損害賠償之數額為何？(3)被
    害人就本件損害之發生是否與有過失？茲說明如下：
  (一)上訴人甲○○就事故之發生是否具有過失？經查：
  1.按行車速度，依速限標誌或標線之規定，無速限標誌或標線
    者，在未劃設車道線、行車分向線或分向限制線之道路，時
    速不得超過40公里。行經無號誌之交岔路口及其他人車擁擠
    處所，或因雨霧致視線不清或道路臨時障礙，均應減速慢行
    ，作隨時停車之準備。又汽車行駛至無號誌之交岔路口，同
    為直行車或轉彎車者，左方車應暫停讓右方車先行。道路交
    通安全規則第93條第1項第1、2款及第102條第1項第2款亦分
    別有明文規定。
  2.本件事故發生前，被害人劉志騰與上訴人甲○○分別行駛於
    路寬為4.8公尺（由南向北行駛）及5.3公尺（由西向東行駛
    ）之產業道路，均無速限標誌或標線，亦未劃設車道線，時
    速限制均應為40公里，現場交叉路口亦無標誌或號誌等設施
    一情，有調查報告附卷足佐（相驗影卷第12頁）。是本件交
    通事故發生地點並無任何交通號誌，亦即無支線或幹線之區
    分，依前開道路交通安全規則之規定，上訴人甲○○行經事
    故發生地點（無號誌交岔路口）時，除應注意車前狀況，並
    隨時採取必要之安全措施外，其行車之速度為應減速慢行，
    行車之順序為左方車應禮讓右方車先行。
  3.惟觀之上訴人甲○○及被害人車損情形（相驗影卷第5頁反
    面至第11頁），上訴人甲○○機車係車頭前導流飾板掉落、
    右側踏板上方、右側車身飾板及排氣管有遭撞擊受損情形，
    至於被害人機車則係車頭前導流飾板幾近全部撞落、破裂成
    數塊散落一地，皆係車頭或靠近車頭部位受損；再由東往西
    方向車道寬為4.8公尺，被害人機車倒地後之車輪拖痕長約1
    公尺（南向北方向），拖痕起點距離南側車道2公尺，有道
    路交通事故現場圖可按（相驗影卷第11頁反面），則被害人
    機車倒地產生拖痕位置，已超越在路面中心位置處（即距各
    路面邊界各2.4公尺）。依此，被害人機車發生碰撞倒地時
    ，已超越路面中央位置，被害人機車車頭並撞擊上訴人甲○
    ○機車右側車身排氣管，顯然上訴人甲○○行經無號誌作用
    之交岔路口時，並未減速慢行，隨時作停車之準備，且未禮
    讓右方車（即被害人方面）先行，終肇致本案車禍，並造成
    被害人死亡結果，堪認上訴人甲○○就本案事故之發生具有
    過失（至於上訴人甲○○抗辯被害人與有過失部分，容後詳
    述）。
  4.又上訴人甲○○具有過失一節，復經台灣省嘉雲區車輛行車
    事故鑑定委員會、台灣省車輛事故覆議鑑定委員會之鑑定意
    見，亦認「甲○○駕駛普通重機車，行經無號誌交岔路口，
    左方車未暫時讓右方車先行，為肇事主因」，而上訴人甲○
    ○並因本件事故經判處過失致死罪有期徒刑8月確定等情，
    有台灣省嘉雲區車輛行車事故鑑定委員會嘉雲區970478案鑑
    定意見書、台灣省車輛事故覆議鑑定委員會97年10月29日覆
    議字第0976204042號函及本院98年度上訴字第295號刑事判
    決書附卷足參（臺灣雲林地方法院97年度交易字第96號刑事
    影卷第55至59頁、第88頁，下稱「刑事一審影卷」，本院卷
    第46至58頁），亦足以認定。
  (二)上訴人劉松茂、乙○○得請求損害賠償之數額為何？經查：
  1.因「故意或過失不法侵害他人權利者，負損害賠償責任。」
    、「汽車、機車或其它非依軌道行駛之動力車輛，在使用時
    加損害於他人者，駕駛人應賠償因此所生之損害。但於防止
    損害之發生，已盡相當之注意者，不在此限。」、「不法侵
    害他人致死者，對於支出殯葬費之人，亦應負損害賠償責任
    。」、「被害人之父、母、子、女及配偶，雖非財產上之損
    害，亦得請求賠償相當之金額。」，民法第184條第1項前段
    、第191條之2、第192條第1項及第194條分別定有明文。本
    件上訴人甲○○對於本件交通事故之發生既有過失，該過失
    行為與被害人之死亡間，復有相當因果關係存在，上訴人丙
    ○○、乙○○為被害人之父母，依上開侵權行為損害賠償之
    法律關係，請求被上訴人負損害賠償責任，自屬有據。茲逐
    項審酌其請求之金額如下：
  (1)殯喪費部分：
    上訴人丙○○主張其因本件車禍事故，支出亡者之殯喪費29
    萬6000元，並提出收據一紙附卷可參（原審附民卷第10頁）
    且為上訴人甲○○所不爭執，足信屬實。上開金額核與目前
    一般社會上辦理喪葬之費用相當，應屬合理必要之費用，應
    予准許。
  (2)慰撫金部分：
    上訴人丙○○、乙○○為被害人之父母，而被害人係因上訴
    人甲○○之過失侵權行為致死，渠等身心受有痛苦，乃人之
    常情。本院審酌被害人劉志騰係專科學校畢業，擔任監獄管
    理員，上訴人丙○○大專畢業，為鎮民代表會秘書，月薪約
    7萬多元，上訴人乙○○高職畢業，目前在家裡幫忙，未外
    出工作，二人共育有4名子女（含被害人）；上訴人甲○○
    大學畢業，在學校擔任臨時助理員，月薪是2萬9905元，已
    婚，育有一名子女（年約1歲10個月），配偶職業為國小老
    師，月薪約3至4萬元，且無其他資產等情，業經兩造各自陳
    在卷（原審卷第34頁、本院卷第64頁）。本院參酌兩造上述
    之身分、地位、經濟能力暨上訴人丙○○、乙○○所受痛苦
    程度，認上訴人丙○○、乙○○請求之精神慰撫金，各以
    175 萬元為適當，逾此部分之請求，尚屬過高，不應准許。
  (3)基上，本件因侵權行為所致之損害額，上訴人丙○○部分為
    204萬6000元（喪葬費用29萬6000元、精神慰撫金175萬元）
    ，上訴人乙○○部分為175萬元（精神慰撫金）。
  (三)被害人就本件損害之發生是否與有過失？經查：
  1.按「損害之發生，被害人與有過失者，法院得減輕賠償金額
    或免除之。」，民法第217條第1項定有明文，且該條項規定
    之目的，在謀求加害人與被害人間之公平，故在裁判上法院
    得依職權減輕或免除之（最高法院85年台上字第1756號判例
    參照）。所謂被害人與有過失者，僅於被害人之行為與損害
    之發生或擴大有相當因果關係時，才有與有過失之可言，並
    非被害人所有與法不合之行為，均當然成為損害發生或擴大
    之共同原因（最高法院95年度台上字第1932號裁判要旨參照
    ）。經查：
  (1)本件車禍發生時之兩車撞擊地點，應係在上開現場圖所示「
    B車輪拖痕」的西端處，即上開交叉路口距被害人行車產業
    道路西邊2公尺、上訴人甲○○行車產業道路北邊2.7公尺處
    ；而依上訴人甲○○及被害人之車損情形（相驗影卷第5頁
    反面至第11頁），二車發生碰撞時，係被害人機車車頭撞擊
    上訴人甲○○機車右側車身排氣管，業如前述。再參照上訴
    人甲○○所騎機車被撞擊後，已改變其原行駛之方向（由西
    向東），而向北北東方向摔落於被害人行駛方向之產業道路
    上，前車輪緊靠路旁水泥矮牆，呈西南-東北方向向左側倒
    地，距離撞擊地點約有7.5公尺，而機車碎片並大量散落在
    該停車位置南方1公尺至3公尺之路旁水泥矮牆處等情，有上
    開現場圖、事故照片（編號4）附卷可參（相驗影卷第11頁
    反面、第4頁反面），可見上訴人甲○○騎乘機車因遭被害
    人自右後方排氣管尾端及後車燈處撞擊後，遂失控往北北東
    方向摔出，至其車頭再次撞擊上開機車碎片所在之路旁水泥
    矮牆後，再繼續北滑至停車位置才停止，足以認定。至於被
    害人騎乘之機車則於撞擊上訴人甲○○騎乘之機車後，失控
    往東北方向約5.5公尺處，車頭再次撞擊上訴人甲○○所行
    方向產業道路北邊（交叉路口東北方）之護欄，導致車頭全
    毀，被害人並因左臉撞擊該護欄致頭顱骨折、顱內出血而不
    治死亡等情，亦有上開現場圖、事故照片（編號3、17至29
    ）及相驗報告書附卷可按（相驗影卷第11頁反面、第3頁、
    第8至11頁、第19-2頁）。綜合上開各情，本院審酌上訴人
    甲○○機車在與被害人發生碰撞後，失控向北北東方向摔落
    於被害人行駛方向之產業道路上，前車輪撞擊該路旁水泥矮
    牆後，並繼續向北滑行約2公尺才停止，距離撞擊地點約有
    7.5公尺，另被害人於二車發生碰撞後，其機車亦失控往東
    北方向約5.5公尺處，並再次撞擊產業道路之護欄，導致車
    頭全毀及其死亡之嚴重結果等情以觀，堪信被害人於肇事時
    之行車速度當不只於時速40公里，上訴人甲○○抗辯被害人
    有超速行駛一節，堪信屬實。
  (2)上訴人甲○○雖另辯稱：「被害人有逆向行駛、未依規定戴
    妥安全帽等過失行為。」云云，惟上開肇事地點，以被害人
    行駛方向而言，距其行駛道路左邊2公尺（路面寬4.8公尺）
    ，雖略有偏左之情形，然不能排除係被害人突然看到上訴人
    甲○○所騎機車，意圖閃避所造成之結果，尚難僅以上開肇
    事地點即認亡者有靠左逆向行駛之事實。又被害人於事故發
    生時有戴安全帽，然事故後安全帽掉落在水溝一情，雖為兩
    造所不爭執，然觀之被害人係因其左臉撞擊路邊護欄，致頭
    顱骨折、顱內出血傷重死亡，其所戴安全帽縱仍戴在頭上未
    掉落，於通常之情況下，仍難避免被害人傷害致死亡之結果
    ，況以上開撞擊之衝力，於一般情形，亦極可能使安全帽掉
    落，上訴人甲○○復未能提出其他證據證明以實其說，自難
    僅以被害人安全帽於事故發生後掉落，而逕認被害人未依規
    定戴妥安全帽之情。至於上訴人甲○○復抗辯「被害人機車
    行車執照已過期、未投保強制汽車責任保險等違法行為，亦
    屬與有過失」云云，惟縱使被害人有其所指摘之違反機車行
    政管理之行為，實與本件被害人死亡結果發生並無相當因果
    關係，尚不能認有過失相抵原則之適用，上訴人甲○○此部
    分所辯尚非可取。
  (3)準此，被害人騎乘機車行經無號誌交岔路口，並未減速慢行
    ，作隨時停車之準備，反而超速行駛之行為，應為共同促使
    車禍發生之原因，自屬與有過失；另本件事故復經台灣省嘉
    雲區車輛行車事故鑑定委員會、台灣省車輛事故覆議鑑定委
    員會之鑑定意見，亦認「1.甲○○駕駛普通重機車，行經無
    號誌交岔路口，左方車未暫時讓右方車先行，為肇事主因。
    2.劉志騰駕駛普通重機車，行經無號誌交岔路口，未減速慢
    行，作隨時停車之準備，為肇事次因」，有上開二份鑑定意
    見足參（刑事一審影卷第55至59頁、第88頁）。本院審酌以
    上各情認上訴人甲○○應負百分之60、被害人應負百分之40
    之過失責任，較為適當。又上訴人丙○○、乙○○雖非直接
    被害人，然其據以請求賠償之請求權乃係基於被害人死亡之
    同一事實而發生，衡諸公平法理，自應類推上開規定，承擔
    被害人之過失，而減免賠償金額之不利益，上訴人丙○○、
    乙○○即應承擔被害人40％之過失責任。茲按上開過失程度
    ，比例減輕上訴人甲○○之賠償金額後，上訴人丙○○得請
    求125萬7600元（0000000×60％＝0000000）、上訴人乙○
    ○得請求108萬元（0000000×60％=0000000）。
五、末按，保險人依本法規定給付之保險金，視為加害人或被保
    險人損害賠償金額之一部分；加害人或被保險人受賠償請求
    時，得扣除之。強制汽車責任保險法第32條定有明文。次按
    強制汽車責任保險法第32條之規定，係因保險人之給付乃由
    於被保險人支付保險費所生，性質上屬於被保險人賠償責任
    之承擔或轉嫁，自應視為加害人或被保險人損害賠償金額之
    一部分，為避免受害人雙重受償，渠等於受賠償請求時，自
    得扣除之（最高法院94年度台上字第359號判決參照）。上
    訴人丙○○、乙○○自陳因本件事故已受領強制汽車責任保
    險金共150萬元（即各為75萬元），經扣除上開保險金後，
    上訴人丙○○得請求上訴人甲○○賠償之金額為50萬7600元
    （0000000-000000＝507600），上訴人乙○○得請求上訴人
    甲○○賠償之金額為33萬元（0000000-000000＝330000）。
    至於上訴人丙○○、乙○○主張應以未依過失責任減輕前之
    損害額，先行扣除保險金，再依過失責任減輕云云，惟審之
    上開強制汽車保險法係規定「將保險金視為加害人或被保險
    人損害賠償金額之一部分」，其等顯然將「加害人應負之損
    害賠償金額」誤為「其等所有損害額」，自非有據，併予說
    明。
六、綜上所述，上訴人丙○○、乙○○本於侵權行為之法律關係
    ，請求上訴人甲○○應給付上訴人丙○○50萬7600元、應給
    付上訴人乙○○33萬元，暨均自起訴狀繕本送達翌日（即97
    年7月9日）起至清償日止，按週年利息百分之5計算之利息
    ，為有理由，應予准許，原審在上開範圍內予以准許，並准
    供擔保為假執行或免為假執行之宣告，核無不合，此部分上
    訴人甲○○之上訴，並無理由，應予駁回。至於原審判決逾
    上開金額及宣告假執行部分，上訴人甲○○上訴指摘原判決
    不當，係有理由，應由本院將原判決該部分廢棄，並改判如
    主文第二項所示。另上訴人丙○○、乙○○請求上訴人甲○
    ○再分別給付84萬9000元、77萬5000元為無理由，均應駁回
    。
七、本件判決之結果已臻明確，兩造其餘攻擊防禦方法及舉證，
    經審酌均與判決結果無影響，爰不一一論述，附此敘明。
據上論結，本件上訴人甲○○之上訴，為一部有理由、一部無理
由，上訴人丙○○、乙○○之上訴為無理由，依民事訴訟法第
450條、第449條第1項、第79條、第85條第1項但書，判決如主文
。
中    華    民    國    98    年    11    月    10    日
                  民事第二庭    審判長法  官  陳光秀
                                      法  官  莊俊華
                                      法  官  曾平杉
上為正本係照原本作成。
上訴人即原告如對本判決上訴，須於判決送達後20日內向本院提
出上訴狀，未表明上訴理由者，應於上訴後20日內，向本院提出
理由書（須附繕本），依法須繳納裁判費並應委任律師為訴訟代
理人，始得上訴。但合併上訴利益未逾新台幣150萬元者，不得
上訴。
被上訴人即被告不得上訴。
中    華    民    國    98    年    11    月    12    日
                                      書記官  葉秀珍
【附記】
民事訴訟法第466條之1：
(1)對於第二審判決上訴，上訴人應委任律師為訴訟代理人。但上
  訴人或其法定代理人具有律師資格者，不在此限。
(2)上訴人之配偶、三親等內之血親、二親等內之姻親，或上訴人
  為法人、中央或地方機關時，其所屬專任人員具有律師資格並
  經法院認為適當者，亦得為第三審訴訟代理人。
民事訴訟法第466條之2第1項：
  上訴人無資力委任訴訟代理人者，得依訴訟救助之規定，聲請
  第三審法院為之選任律師為其訴訟代理人。


司法院資訊處製作；財團法人民間司法改革基金會備份。
